# 银行理财产品的分类——基于修订后金融工具准则

提问人：ying0518 时间：2018-03-02 17:27:08
根据修订后CAS22第 16 条，企业应当根据其管理金融资产的业务模式和金融资产的合同现金流量特征，对金融资产进行分类。业务模式，是指企业如何管理其金融资产以产生现金流量。金融资产的合同现金流量特征，是指金融工具合同约定的、反映相关金融资产经济特征的现金流量属性。CAS22第 17 条，金融资产同时符合下列条件的，应当分类为以摊余成本计量的金融资产：（一）企业管理该金融资产的业务模式是以收取合同现金流量为目标。（二）该金融资产的合同条款规定，在特定日期产生的现金流量，仅为对本金和以未偿付本金金额为基础的利息的支付。根据这些要求，一些原来在可供出售金融资产核算，在其他流动资产列报的理财产品的核算及列报很显然有很大的变化。本文案例来源于证监会会计部的案例解析 2017 。书中对三种类型的理财产品的行了分析。本文以这些案例为基础，基于修订后金融工具准则就其分类进行了讨论。情形一：甲上市公司利用自有资金购买银行理财产品。该理财产品为保本保收益型，期限为 6 个月，不可转让交易，也不可提前赎回，实际收益超过保证收益的部分由银行享有。甲公司购买该理财产品的主要目的在于取得理财产品利息收入。甲公司未打算将该理财产品指定为以公允价值计量且其变动计人当期损益的金融资产。 1 、业务模式：甲公司购买该理财产品的主要目的在于取得利息收入，该产品不可转让交易，也不可提前赎回。因此公司管理金融资产的业务模式应属于为持有资产以收取合同现金流量。 2 、合同现金流量特征：该理财产品为保本保收益型，现金流量来源于本金及甲公司与银行在合同中约定预期收益率计算的利息收入。银行承诺的预期收益率能体现货币的时间价值和信用风险的对价。因此，该金融资产合同现金流量仅为本金及未偿付本金金额之利息的支付。根据CAS22第 17 条，该理财产品应分类为摊余成本计量的金融资产。情形二：乙上市公司利用自有资金购买银行理财产品。该理财产品为非保本浮动收益型，期限为 6 个月，不可转让交易，也不可提前赎回。根据理财产品合约，基础资产为指定的单一信贷资产，该信贷资产的剩余存续期限和理财产品的存续期限一致，且信贷资产利息收入是该理财产品利息收入的唯一来源。乙公司购买该理财产品的主要目的在于取得理财产品利息收入。乙公司未打算将该理财产品指定为以公允价值计量且其变动计人当期提益的金融资产。 1 、业务模式：乙公司购买理财产品的主要目的在于取得理财产品利息收入，不可转让交易，也不可提前赎回。因此公司管理金融资产的业务模式应属于为持有资产以收取合同现金流量。 2 、合同现金流量特征：该理财产品为非保本浮动收益型，根据理财产品合约，基础资产为指定的单一信贷资产，该信贷资产的剩余存续期限和理财产品的存续期限一致，且信贷资产利息收入是该理财产品利息收入的唯一来源。案例解析中提供了穿透和不穿透两种观点来分析基与原准则下应如何分类。个人理解，如果该理财协议和对第三方贷款协议为三方一揽子达成，银行仅居中收取管理费，并不承担双方的违约责任（表外业务），则应以穿透的角度来考虑该金融资产的分类。否则，应仅考虑企业与银行间合同对金融资产进行分类。（ 1 ）
以穿透角度考虑，该理财产品与委托贷款或者单一信托实质上并无不同，乙公司该项投资的合同现金流量为本金及按约定利率计算的利息，利率来源于货币的时间价值和信用风险的对价。因此其合同现金流量特征应属于仅为本金及未偿付本金金额之利息的支付。
（ 2 ）仅考虑乙公司与银行签订的理财合同，该合同并未保证该产品的合同现金流量来源于本金及利息。根据CAS22第 17 条，第 1 种情况下，该理财产品可分类为摊余成本计量的金融资产。第 2 种情况下，该理财产品不应分类为摊余成本计量的金融资产，也不能分类为公允价值计量变动计提其他综合收益的金融资产。情形三：丙上市公司利用自用资金购买银行理财产品。该理财产品为非保本浮动收益型，期限为 6 个月，不可转让交易，也不可提前赎回。根据理财产品合约，基础资产为固定收益类资产池。资产池主要包括存放同业、债券技资及回购交易等，银行有权根据市场情况随时对资产池结构进行调整，目的在于最大化投资收益，理财产品投资收益来源于资产池的投资收益。丙公司购买该理财产品的主要目的在于取得理财产品投资收益。丙公司未打算将该理财产品指定为以公允价值计量且其变动计入当期损益的金融资产。 1 、业务模式：理财产品不可转让交易，也不可提前赎回。丙公司购买该理财产品的主要目的在于取得理财产品投资收益。因此公司管理金融资产的业务模式应属于为持有资产以收取合同现金流量。 2 、合同现金流量特征：该理财产品为非保本浮动收益型，理财产品投资收益来源于银行主动管理的资产池（包括存放同业、债券技资及回购交易等）投资收益。产品收益与银行管理水平相关，与货币的时间价值和信用风险并不相关。因此该理财产品的合同现金流量并非来源于为本金及未偿付本金金额之利息。根据CAS22第 17 条，该理财产品不可分类为摊余成本计量的金融资产，也不能分类为以公允价值计量变动计入其他综合收益的金融资产，应分类为公允价值计量变动计入当期损益的金融资产。 请陈版指正，祝陈版和诸位元宵节快乐！

回答人：chenyiwei
基本赞同上述观点。

提问人：madfrog2011 时间：2018-03-08 16:25:38
银行理财产品没有公开报价为什么要以公允价值计量？

回答人：chenyiwei
公允价值计量有多个层次，你说的公开报价只是第一层次。

提问人：沉默羔羊 时间：2018-08-20 13:57:00
新准则分类之后，要求采用公允价值计量，对于原来以成本计量的可供出售金融资产，如果不经过评估的话，怎么更好的取的公允价值？看了几家的半年报，有的是经过了评估，有的只是重分类变了一下科目名称，金额和原来的一模一样

回答人：chenyiwei
最终的实施效果还是要看年报，毕竟半年报多数是不经过审计的，专门为半年报目的做评估的应该是少数。

提问人：深海小蓝鱼 时间：2018-08-22 11:17:49
根据资管新规，已取消刚兑，所以理论上跟买股票没有什么区别，我认为不要搞得过于复杂，所有银行理财产品、信托等都计入FVTPL

回答人：chenyiwei
这在理论上是比较合理的做法。理财产品在新的金融工具准则下是不符合基本借贷安排的。

提问人：madfrog2011 时间：2018-08-22 15:12:53
具体在财务报表中的列报是怎么样的？ 分类为以摊余成本计量的金融资产在“债权投资”还是“其他应收款”列报？ 分类为以公允价值计量且其变动计入当期损益的金融资产在“交易性金融资产”还是“其他流动资产”列报？

回答人：chenyiwei
新金融工具准则下，理财产品不符合基本借贷安排，所以只能作为FVTPL或者在初始确认时不可撤销地指定为FVOCI，但鉴于理财产品公允价值难以取得且可能波动不大，指定为FVOCI似乎意义不大。

提问人：mandyding1980 时间：2019-05-07 15:11:10
@陈老师，准则中未见对债权金融资产进行FVOCI的指定呢？只是可以可以指定为FVPL呢？

回答人：chenyiwei
债权金融资产，持有目的既包括收取合同现金流量也包括转让的，就属于这个类别。新的报表格式中的“应收款项融资”项目就是这个意思。

提问人：devin92 时间：2019-05-13 13:59:24
请教陈版，如果情形三，企业投资的理财，基础资产为固定收益类产品，主要包括存放同业、债券技资及回购交易等，但是条件变为投资后银行无权对资产池结构进行调整，此时 2 、合同现金流特征是否满足本金及未偿付本金金额之利息？@chenyiwei

回答人：chenyiwei
请参考新CAS 22应用指南对“合同挂钩工具”的相关说明。

提问人：siyangxiaocai 时间：2019-07-01 15:01:18
@chenyiwei 陈老师，如果保本浮动收益型采用FVTPL模式，那其公允价值变动是计入公允价值变动收益；那假如初始投资成本是100 ，到 12 月 31 日时点，公允价值为 150 ，确认公允价值变动收益 50 ，到下一年 1 月末赎回，赎回金额为 120 ，那此时，在下一年度，确认投资收益-30？

回答人：chenyiwei
是。似乎新准则下不再要求将前期累积的公允价值变动损益再转入投资收益。